【裁判字號】    97,重上,497
【裁判日期】    980428
【裁判案由】    撤銷仲裁判斷
【裁判全文】
臺灣高等法院民事判決                 97年度重上字第497號
上  訴  人
即被上訴人  臺北縣蘆洲市公所
法定代理人  甲○○○
訴訟代理人  袁健峰律師
            陽文瑜律師
            李承訓律師
被  上訴人
即  上訴人  佶陞環保股份有限公司
法定代理人  乙○○
                        號
訴訟代理人  黃淑琳律師
上列當事人間請求撤銷仲裁判斷事件，上訴人對於中華民國97年
7月24日臺灣臺北地方法院96年度仲訴字第13號第一審判決提起
上訴，本院於98年3月31日言詞辯論終結，判決如下：
    主  文
兩造上訴均駁回。
第二審訴訟費用由兩造各自負擔。
    事實及理由
一、本件上訴人即被上訴人臺北縣蘆洲市公所（下稱蘆洲市公所
    ）主張：中華民國仲裁協會96年7月9日95仲聲愛字第98號仲
    裁判斷書（下稱系爭仲裁）有下列撤銷仲裁判斷之事由：
    (一)系爭仲裁判斷逾越仲裁協議範圍：
      被上訴人即上訴人佶陞環保股份有限公司（下稱佶陞公司
      ）因兩造間「臺北縣蘆洲市河川行水區垃圾棄置場處置計
      畫移除工程」（下稱系爭工程）之爭議曾列出8項爭議，
      並於民國（下同）95年7月12日函請伊同意提付仲裁，伊
      僅同意就佶陞公司所提出之其中2項移付仲裁，即第5項「
      林口下福掩埋場工程原設計233,600噸（工程費新臺幣《
      下同》5,430,471元），實際進場525,989.16噸比原設計
      增加292,389.16噸，應依比率之增加工程費，求償金額
      7,877,092元」及第7項「垃圾增多292,389.16噸，清運費
      135元／噸×292,389.1 6噸。求償金額39,472,537元」，
      其餘項目則不同意移付仲裁處理。是就佶陞公司主張增加
      進場處理費58,477,832元，及將利息擴張自94年7月12日
      起算部分，既均未經伊同意，自不得聲請提付仲裁，而仲
      裁庭仍對此作出實體判斷，並命伊為給付，顯已逾越仲裁
      協議之範圍。
    (二)仲裁程序違反法律規定：
      1.仲裁庭直至最後一次詢問會始向兩造闡明心證，認系爭
        工程之合約第3條第3項後段有關「本契約單價分析表中
        個別項目之數量為參考值，乙方（即佶陞公司）不得以
        其實作數量之差異而要求增減契約價金」之約定無效，
        並未令兩造就訴訟關係之事實及法律為適當完全之辯論
        ，亦未令蘆洲市公所就此為事實上及法律上陳述、聲明
        證據或為其他必要之聲明及陳述。且兩造於仲裁程序第
        一次詢問會即已協商確定爭點，並確認利息起算日為仲
        裁聲請狀送達伊之翌日，兩造均應受此協議確定之爭點
        所拘束，不容恣意為擴張，惟佶陞公司嗣將利息請求擴
        張為自94年7月12日起算，仲裁庭卻未駁回其此部分擴
        張之請求，復未令兩造就訴訟關係之事實及法律為適當
        完全之辯論，顯已違反民事訴訟法第199條闡明義務。
      2.兩造主要爭點之一為佶陞公司所清運之一般垃圾量增加
        ，是否係因佶陞公司之篩分不落實所致，而伊於仲裁程
        序中業已提出相關證據，倘仲裁庭認伊所提不足為證，
        自可為必要調查，況伊有於仲裁程序另聲請為相關之調
        查，然仲裁庭完全未為必要調查，且忽視伊所為證據調
        查之聲請，復未說明不為調查之理由，顯有違反仲裁法
        第23條第1項之規定。
      3.佶陞公司於仲裁程序將諸多因素均歸責於系爭工程設計
        監造人即萬銘工程科技股份有限公司（下稱萬銘公司）
        之設計不當，萬銘公司顯有法律上之利害關係，是伊聲
        請仲裁庭通知萬銘公司指派承辦或有全權代理之人到場
        ，仲裁庭完全未予處理，亦未說明何以未為通知，亦違
        仲裁法第19條準用民事訴訟法第67條之1第1項之規定。
      4.兩造曾經臺北縣政府採購申訴審議委員會於95年2月9日
        成立調解，調解內容係兩造同意進入驗收作業程序，並
        以95年1月20日兩造共同參與會測，由瑞川測量聯合技
        師事務所（下稱瑞川事務所）施測之數據為準據，憑以
        覈實計量，並同意驗收時遵循系爭工程合約第3條第1項
        第3款之規定，即實作數量與契約所定數量增減達10％
        以上時，其逾10％部分，得以本契約變更增減本契約價
        金。未達10％者，契約價金不予增減且原履約期限不變
        。若超過10％時，採減價收受方式處理。是仲裁庭應受
        上開調解內容之拘束，不能為相異之判斷，詎仲裁庭竟
        未尊重上開調解內容，另行判斷佶陞公司實際施作之數
        量，違反政府採購法第85條之1第3項規定。
    系爭仲裁有上開撤銷仲裁判斷之法定事由存在，伊自得提起
    撤銷系爭仲裁判斷。爰依仲裁法及準用民事訴訟法之規定，
    求為撤銷中華民國仲裁協會96年7月9日95仲聲愛字第98號仲
    裁判斷書關於命蘆洲市公所給付佶陞公司87,198,753元及自
    94年7月12日起至清償日止，按週年利率5％計算利息部分之
    判斷之判決。
二、佶陞公司則以：
    (一)系爭仲裁判斷未逾越兩造合議範圍：
      1.伊前提出8項擬提付仲裁之爭議項目，雖於各項次下方
        另載有擬求償之金額及計算式，然僅係供蘆洲市公所為
        初步審核，方便明瞭有爭議之項目及金額，尚不能解為
        伊僅係就該金額請求，而不能稍有擴張、減縮或變更計
        算之方式。系爭工程原包含先於河川行水區域內之垃圾
        棄置場開挖垃圾、再將開挖之垃圾清運至林口下福村垃
        圾掩埋場，待垃圾進場後更須於掩埋場內施工滾壓夯實
        等三大部分，並分別於工程合約之單價分析表第7.1項
        、第7.4項及第7.5項定有單價及複價嗣因實際應清運之
        垃圾量超出原發包及原設計量達292,389.16噸，故就該
        增加部分，蘆洲市公所自應依工程合約之單價分析表項
        次第7.4項「進林口下福村腐植土掩埋場部分」，依各
        項垃圾（諸如廢塑膠、廢木頭等）每公噸之清運單價
        335元計算承攬報酬，是伊所提之仲裁爭議項目第7項係
        指單價分析表第7.4項次之「進林口下福村腐植土掩埋
        場部分」，即應依合約單價計算該項爭議之金額。伊縱
        於分項提出時誤算、或為使爭議明瞭而將清運費區分為
        清運費及進場處理費，亦不影響該項目之請求。
      2.系爭仲裁判斷認應自94年7月12日起算之利息，係屬民
        法第233條規定之遲延利息，其起算日依同法第229條第
        2項規定，本應自催告時起算，為法律明文規定，無待
        乎當事人合意方得請求，縱伊嗣將利息之起算點擴張自
        催告無著時起算，亦與是否逾越仲裁協議範圍無關，是
        系爭仲裁判斷並未逾越兩造之合議範圍。
    (二)仲裁程序未違反法律規定：
      1.仲裁庭雖曾於最後一次詢問會當庭告知合約第3條第3項
        後段約定有違反公平的問題，仲裁庭可以依法適用，係
        因蘆洲市公所主張系爭工程應以體積為計價標準，又對
        伊實際清運之垃圾量即525,989.16公噸不爭執，惟體積
        與重量間之換算，蘆洲市公所於委託萬銘公司設計時及
        雙方發生爭議後，均同意應以係數0.97為換算依據。惟
        對於工程合約預估之84萬立方米，如何以該係數換算成
        本件垃圾重量，蘆洲市公所無法說明，仲裁庭因而諭知
        上開約定應屬無效，核其闡明為法律所許，且經蘆洲市
        公所當庭陳述意見，並未違背闡明義務。兩造雖曾於第
        一次詢問會時協商並簡化爭點，惟對遲延利息之起算點
        並未經協商或簡化，況蘆洲市公所亦已於96年7月4日之
        辯論意旨續狀中，對伊主張擴張利息之起算時點，已提
        出抗辯，是蘆洲市公司聲稱仲裁庭未給予充分適當及完
        全之辯論，實屬無據。
      2.蘆洲市公所雖指摘系爭垃圾量增加係因伊篩分不實所致
        ，但除其委託逢甲大學所為針對某1天之分析報告外，
        餘俱不足為證，仲裁庭曾一再闡明蘆洲市公所應加強舉
        證，蘆洲市公所未嘗提出適當之證據方法供仲裁庭調查
        ，自不得空言指摘仲裁庭調查不落實，率爾主張其判斷
        違法。
      3.本件是否有設計不當，應否通知萬銘公司派員到庭說明
        ，均應由仲裁庭自行判斷，本件之爭點厥於垃圾量是否
        確較原合約數量增加，與設計當否無關，是仲裁庭未通
        知萬銘公司到場，並未違法。
      4.兩造於95年2月間經臺北縣政府採構申訴審議委員會調
        解成立者為進行驗收之方式，瑞川事務所是日所施測者
        僅係施作之高程，並無實際數量，蘆洲市公所固依高程
        計算施作前後之垃圾體積，惟究與超過合約預定之29萬
        2389.16公噸之垃圾量，應如何轉換，蘆洲市公所無法
        說明，故於瑞川事務所未實際計算垃圾清運量，及本件
        尚有其他資源回收等爭議之情形下，仲裁庭僅能以雙方
        無爭執之垃圾量為判斷依據，核其判斷與瑞川事務所之
        施測數據並無不符，仲裁判斷自無違背任何已成立之調
        解內容或法律規定之處。是蘆洲市公所主張系爭仲裁程
        序違反法律規定，顯不足採等語置辯。
三、原審為上訴人一部勝訴、一部敗訴之判決，即判命中華民國
    仲裁協會於96年7月9日所為之95年仲聲愛字第98號仲裁判斷
    書關於命蘆洲市公所應給付佶陞公司於超過39,831,710元，
    及自95年12月13日起至清償日止，按年息5％計算之利息部
    分，及命蘆洲市公所負擔超過37％之仲裁費用部分之判斷，
    均應予撤銷。並駁回蘆洲市公所其餘之訴。蘆洲市公所就其
    敗訴部分提起上訴，聲明：(一)原判決不利於蘆洲市公所部分
    廢棄。(二)上開廢棄部分，中華民國仲裁協會於96年7月9日所
    為之95年仲聲愛字第98號仲裁判斷書關於命蘆洲市公所應給
    付佶陞公司於39,831,710元，及自95年12月13日起至清償日
    止，按年息5％計算之利息部分，及命蘆洲市公所負擔37％
    之仲裁費用部分之判斷，均應予撤銷。佶陞公司則聲明：上
    訴駁回。佶陞公司並就其敗訴部分亦提起上訴，聲明：(一)原
    判決不利於佶陞公司部分廢棄。(二)上開廢棄部分，蘆洲市公
    所在第一審之訴駁回。蘆洲市公所則聲明：上訴駁回。
四、兩造不爭執事項：
    (一)兩造於92年12月17日簽訂「台北縣蘆洲市河川行水區內垃
      圾棄置場處置計畫移除工程契約書」。
    (二)佶陞公司因施作系爭工程衍生爭議，在蘆洲市公所要求下
      ，佶陞公司於95年7月12日以95佶陞字第712號函，擬定8
      項爭議事項，提請蘆洲市公所同意仲裁，蘆洲市公所經開
      會討論後，於95年8月16日以北縣蘆清字第0950026378 號
      函覆同意就第5項「林口下福掩埋場工程原設計233,600噸
      （工程費5,430,471元），實際進場525,989.16噸，比原
      設計增加292,389.16噸，應依比率增加工程費。求償金額
      ：7,877,092元」，及第7項「垃圾增多292,389.16噸，清
      運費135元/噸292,389.16噸。求償金額：39,472,537元
      」之爭議，提付仲裁。
    (三)中華民國仲裁協會於96年7月9日以95年仲聲愛字第98號仲
      裁判斷書命上訴人應給付被上訴人87,198,753元及自94年
      7月12日起至清償日止，按年息5％計算之利息。
    (四)系爭工程實際清運之垃圾為525,989.16噸，較合約預估
      233,600噸之垃圾，超出292,389.16噸。兩造於93年12月
      13日就系爭垃圾進場處理費分期繳納方案召開協調會並決
      議：超量部分應經爭議申訴後，判定應由何人支付該款，
      並由佶陞公司之下次請款中逐次預扣；原合約約定之
      233,600噸之進場處理費，則分3次繳納。
    (五)兩造曾經臺北縣政府採購申訴審議委員會以94年度調字第
      12065號成立調解，內容包括：雙方同意進入驗收程序，
      並以95年1月20日雙方共同參與會測，由瑞川測量聯合技
      師事務所施測之數據為準；雙方同意系爭工程驗收時依據
      本契約第3條第1項第3款規定：「實作數量如較本契約所
      定數量增減達10％以上，其逾10％部分，得以本契約變更
      增減本契約價金，未達10％者，本契約價金不予增減且原
      履約期限不變。若超過10％，採減價收受方式處理」。
    (六)系爭工程單價分析表項次7.4之「進林口下福村腐植土掩
      埋場部分」工程之單價335元，包含每噸200元進場處理費
      。
    並有臺北縣蘆洲市河川行水區內垃圾棄置場處置計畫移除工
    程契約書（原審卷第14至42頁）、佶陞公司95年7月12日95
    佶陞字第712號函（原審卷第43至45頁）、蘆洲市公所95年8
    月16日北縣蘆清字第0950026378號函（原審卷第46、47頁）
    、系爭仲裁判斷書（原審卷第71至96頁）、臺北縣蘆洲市清
    潔隊辦理「河川行水區內垃圾棄置場處理計劃」移除工程垃
    圾進場處理費分期繳納方案協調會93年12月23日會議記錄暨
    簽到簿（原審卷第50、51頁）、臺北縣政府採購申訴審議委
    員會94年調12065調解成立書（原審卷第52、53頁）、單價
    分析表（原審卷第112至122頁），自堪信為真實。
五、蘆洲市公所主張本件系爭仲裁判斷逾越仲裁協議範圍，仲裁
    程序違反法律規定，而有撤銷仲裁判斷之法定事由，均為佶
    陞公司所否認，並以前開情詞置辯，是本件兩造之爭點為：
    (一)系爭仲裁判斷是否有仲裁法第38條第1款逾越仲裁協議範
      圍之情形？
      1.垃圾清運費中之垃圾進場處理費，是否為兩造合意仲裁
        之範圍？
      2.佶陞公司於仲裁程序中擴張請求自94年7月12日起算之
        遲延利息，是否為兩造合意仲裁之範圍？
    (二)系爭仲裁判斷是否有仲裁法第40條第1項第4款仲裁程序違
      反法律規定之情形？
      1.仲裁庭對系爭工程合約第3條第3項後段應無效及佶陞公
        司擴張利息自94年7月12日起算部分，是否違反民事訴
        訟法第199條闡明義務？
      2.仲裁庭有無違反仲裁法第23條第1項，未盡調查證據義
        務之情形？
      3.仲裁庭未通知法律上利害關係人萬銘公司到場，是否違
        反仲裁法第19條準用民事訴訟法第67條之1第1項之規定
        ？
      4.仲裁判斷有無違反採購申訴審議委員會之調解結果？
六、系爭仲裁判斷是否有仲裁法第38條第1款逾越仲裁協議範圍
    之情形？
    (一)垃圾清運費中之垃圾進場處理費，是否為兩造合意仲裁之
      範圍？
      1.查兩造於92年12月17日簽訂臺北縣蘆洲市河川行水區內
        垃圾棄置場處置計畫移除工程契約書，由佶陞公司以3
        億8,998萬元承攬該移除工程，工作內容為佶陞公司先
        開挖河川行水區域內棄置之垃圾，並分類處理，可資源
        回收產品，依其分類為回收處理，其餘分類產品清運至
        臺北縣環境保護局林口下福村腐植土掩埋場掩埋處置，
        待垃圾進場後更須於掩埋場內施工滾壓夯實；惟系爭工
        程實際清運至林口掩埋場之垃圾為525,989.16噸，較原
        合約預估233,600噸之垃圾，超出292,389.16噸，此有
        工程合約書可證，並為兩造所不爭執。
      2.嗣兩造因實際進場清運垃圾量增加，佶陞公司要求增加
        工作及展延之工期協商給付而生爭執，佶陞公司於95年
        7月12日以95佶陞字第712號函，擬定8項爭議事項，提
        請蘆洲市公所同意仲裁，蘆洲市公所經開會討論後，於
        95年8月16日以北縣蘆清字第0950026378號函覆同意就
        第5項「林口下福掩埋場工程原設計233,600噸（工程費
        5,430,471元），實際進場525,989.16噸，比原設計增
        加292,389.16噸，應依比率增加工程費。求償金額：
        7,877,092元」，及第7項「垃圾增多292,389.16噸，清
        運費135元/噸292,389.16噸。求償金額：39,472,537
        元」之爭議，提付仲裁，亦如前述。則兩造之上開函文
        已表明兩造之真意，即兩造協議仲裁之範圍應限於：蘆
        洲市公所應否給付佶陞公司因系爭工程實際開挖之垃圾
        較比原設計增加292,389.16噸而增加之工程費（即佶陞
        公司所列第5項）及依每噸135元計算之清運費（即佶陞
        公司所列第7項）。
      3.系爭仲裁判斷雖稱：垃圾量增加，除增加清運費外，因
        垃圾必須載運至林口掩埋場處理，則其進場處理費必然
        增加，此部分係屬代繳性質無法分割，應解釋在仲裁範
        圍內，俾便一次解決問題等語。惟該進場處理費是否應
        解釋在仲裁範圍內，端視兩造協議提付仲裁項目之內容
        為何，與其是否必然增加、是否屬代繳性質無涉，更無
        為一次解決紛爭而棄當事人之程序選擇權於不顧之理，
        是本項所應探究者為該進場處理費與清運費是否明確可
        分而得為單獨爭議之事項。經查：
        (1)系爭工程合約第3條第7項規定：「其餘分類產品如可
          燃物及不可燃物等為其物料品質應符規範規定後，清
          運至台北縣環境保護局林口下福村腐植土掩埋場處置
          .... 承包商.... 另應向台北縣環境保護局繳交進場
          處理費，以實際進場重量乘以每公噸新台幣200元計
          算.... 」，另系爭工程單價分析表第7.4項之項目名
          稱雖列為「進林口下福村腐植土掩埋場部份」併列單
          價335元，惟於上開名稱後仍註記「下福村腐植土掩
          埋場進場收費標準為200元／公噸，不隨標價進行調
          整」（原審卷第112頁背面），即將進場處理費單獨
          或特別列出，是依合約約定進場處理費與清運費，其
          金額上並無不能分割之情形。
        (2)次兩造於93年12月13日就系爭工程垃圾進場處理費分
          期繳納方案召開協調會，結論採取方案三即：超量部
          分若經合約爭議申訴後，判定應由何人支付該款，並
          由佶陞公司之下次請款中逐次預扣；合約內233,600
          噸×200元=46,720,000元之處理費，經環保局同意分
          3期繳納，有該協調會會議記錄在卷足憑（原審卷第
          50頁），並為兩造所不爭執。是兩造於提付仲裁前，
          即曾就因垃圾進場處理費召開協調會，並獲致結論及
          採行之方案，是進場處理費與清運費亦非不能脫鉤處
          理。
        (3)雖佶陞公司辯稱93年12月13日協調後，蘆洲市公所旋
          而推翻原議，又同意向上級機關請求補助，未依協議
          於工程款中扣抵系爭進場處理費，其因而認此爭議已
          解決，故嗣後再提出之仲裁事項時，未再主張進場處
          理費；詎蘆洲市公所同意第5、7項提付仲裁後，又再
          度扣抵系爭進場處理費，其自得以同一事項為由，一
          併提付仲裁等語。但佶陞公司95年7月12日以95佶陞
          字第712號函所擬定8項爭議事項，就第7項垃圾增多
          292,389.16噸部分，已明確標明為清運費，每噸135
          元計算，經兩造及萬銘公司於95年8月8日就上開提付
          仲裁之8項爭議事項逐項討論，由佶陞公司出席人員
          說明8項爭議之理由及立場，萬銘公司出席人員逐條
          審視並表明公司立場，蘆洲市公所出席人員亦加以提
          問及說明，經全體與會人員參與討論後，始獲至第5
          項垃圾增多部分之工程費、第7項垃圾增量部分之清
          運費達成移付仲裁之合意（原審卷第47頁），是蘆洲
          市公所亦明確表示其合意仲裁之範圍，關於第7項爭
          議為垃圾增量部分之清運費；至垃圾增量部分之進場
          處理費自始至終均不在佶陞公司提付仲裁討論之項目
          內，蘆洲市公所更無從對之為仲裁合意。
        (4)佶陞公司所稱兩造93年12月13日協議自工程款中預扣
          系爭進場處理費後，於94年5月6日估驗計價單中（本
          審卷第168頁），並無預扣任何進場處理費，嗣臺北
          縣政府94年7月7日發函告知超量垃圾進場處理費仍由
          蘆洲市公所自行支付，並將優先自其補助款中扣抵（
          本審卷169頁），蘆洲市公所仍未再自工程款中扣抵
          進場處理費，更於94年9月20日以函文向上級機關請
          求負擔，其乃認蘆洲市公所同意自行與臺北縣政府環
          境保護局、行政院環境保護署協調處理該款之方式，
          始未列入仲裁事項等語；然蘆洲市公所否認93年12月
          13日協議已推翻，並陳稱至94年5月6日第9期估驗時
          已扣除合約233,600公噸垃圾之進場處理費，至上開
          臺北縣政府函件係就衍生增加一般垃圾量要求蘆洲市
          公所查明等語。查佶陞公司所提蘆洲市公所94年9月
          20日北縣蘆清字第0940026785號致臺北縣政府環境保
          護局、行政院環境保護署環境督察總隊函，其主旨記
          載「.... 承商日前雖已完成進場處理及核報程序，
          惟對其進場處理費每公噸200元，實際累積超出費58,
          477,832元因未編列預算卻從契約乙方工程款中先予
          扣留，以是之故本工程承商懇請本所等相關單位盼能
          相對增加工程補助款」，說明欄即敘明垃圾實際清運
          量超過工程合約預估量，就超過部分進場處理費因屬
          代辦繳納關係，為避免兩造衍生仲裁或訴訟，降低雙
          方損害，建請臺北縣環境保護局撥款，並向行政院環
          境保護署環境督察總隊申請補助增加工程款項之意旨
          （原審卷第123頁），是細繹其全文，僅係蘆洲市公
          所於兩造達成93年12月13日協議後，應承商即佶陞公
          司要求，向地方及中央主管機關申請增加補助款而已
          ，並無何關於已變更或放棄兩造93年12月13日協議結
          論之意。且縱佶陞公司因誤以為進場處理費已解決，
          故未將之擬為仲裁項目，由此益徵其係將之排除於8
          項仲裁事項之外，更不在嗣後蘆洲市公所合意之項目
          內。至原93年12月13日協議結論：超量部分垃圾「本
          移除工程垃圾進場處理費，經研議採方案三，若經合
          約爭議申訴後，判定由佶陞公司未超量部份之進場作
          業費」，所謂「申訴」，非僅仲裁一種，調解或訴訟
          皆為爭議處理之方式，非可謂兩造曾協議經「申訴」
          處理，即擴張解釋為仲裁之合意。
      4.按仲裁制度乃當事人基於私權自治及處分自由之原則，
        本於程序選擇權以解決私權紛爭之重要機制，當事人既
        得以協議以仲裁解決爭議，為賦予他方充分考量之機會
        ，以權衡「接受求償」與「提付仲裁」間之利弊，自應
        於仲裁前踐行特定之前置程序，以決定是否提付仲裁，
        或授權仲裁之範圍，以此仲裁協議為基礎所為之仲裁判
        斷，始為有效之仲裁判斷，當事人始受拘束，故是提付
        仲裁前，未踐行前置程序，或雖列為爭議事項，但未經
        他方同意者，顯非在仲裁協議之範圍。故於系爭工程合
        約上，已將進場處理費單獨或特別列出，兩造93年12
        月13日亦單獨就系爭進場處理費達成協議，並無不能分
        割處理之情形。且佶陞公司縱誤以系爭進場處理費已獲
        解決，未列為提付仲裁之爭議事項，此益徵爭議事項第
        7項垃圾清運費不包含系爭進場處理費，蘆洲市公所亦
        無從對系爭進場處理費為仲裁之合意，是不問佶陞公司
        未將進場處理費列入爭議事項，是否可歸責於蘆洲市公
        所，此進場處理費既明確不在兩造上開仲裁合意之範圍
        內，依仲裁制度為當事人基於私權自治及處分自由，選
        擇解決私權紛爭程序之原則，亦無從強解為系爭進場處
        理費為兩造合意仲裁之範圍，是蘆洲市公所主張垃圾清
        運費中之垃圾進場處理費，並非兩造合意仲裁之範圍，
        即為可取。
    (二)佶陞公司於仲裁程序中擴張請求自94年7月12日起算之遲
      延利息，是否為兩造合意仲裁之範圍？
      1.蘆洲市公所主張佶陞公司於提起仲裁時之聲請狀及歷次
        書狀，各項利息之起算日均以仲裁聲請狀送達蘆洲市公
        所翌日為基準，至最後一次仲裁詢問會時，始將利息擴
        張為自94年7月12日起算，然兩造討論提付仲裁爭議事
        項時，曾將此部分利息單獨列出，且未經蘆洲市公所同
        意提付仲裁，系爭仲裁判斷仍就此為實體判斷，自逾越
        仲裁協議範圍等語。佶陞公司則辯稱提付8項仲裁爭議
        事項第6項之利息部分，係指原合約3億8998萬元未付工
        程款部分之利息，並非請求工程費、進場處理費之遲延
        利息等語。
      2.系爭仲裁判斷以擴張自94年7月12日起算之遲延利息，
        屬不能分割，亦在仲裁範圍內等語（原審卷第91頁）。
        然所謂法定遲延利息係指遲延之債務，以支付金錢為標
        的者，債權人得請求依法定利率計算之遲延利息而言，
        性質為附帶之請求，債權人得請求，亦得不為請求，自
        無不可分割之理。佶陞公司前將系爭工程爭議項目列出
        與蘆洲市公所討論之第6項即載明「利息94/8/8~95/7/
        17，合計340天」，為蘆洲市公所排除於同意提付仲裁
        之項目外，有上開兩造間之函文可憑，顯見蘆洲市公所
        顯然不同意將提付仲裁前之遲延利息列入兩造協議仲裁
        之範圍，此遲延利息應解為全部工程款之遲延利息，並
        非僅限於原合約工程費之遲延利息，則系爭仲裁判斷命
        蘆洲市公所給付佶陞公司自94年7月12日起算之遲延利
        息，自亦逾越兩造之仲裁協議範圍。佶陞公司雖辯稱：
        依民法第229條第2項規定，該遲延利息之起算日自催告
        時起算，此係法律明文規定，無待乎當事人合意方得請
        求等語，惟縱佶陞公司就此部分有實體法上請求權，然
        仍應遵守程序上之規定或約定，兩造既合意選擇循仲裁
        途徑解決爭議，復就提付仲裁範圍有所協議，自不得反
        於該協議而另作主張，佶陞公司所辯尚無可採。
    (三)綜上，系爭仲裁判斷命蘆洲市公所給付增加之進場處理費
      及自94年7月12日起算之法定遲延利息部分，既未經蘆洲
      市公所同意提付仲裁，復與蘆洲市公所同意之項目並無不
      能分割之情形，核均逾越兩造仲裁協議之範圍。
七、系爭仲裁判斷是否有仲裁法第40條第1項第4款仲裁程序違反
    法律規定之情形？
    (一)仲裁庭對系爭工程合約第3條第3項後段應無效及佶陞公司
      擴張利息自94年7月12日起算部分，是否違反民事訴訟法
      第199條闡明義務？
      1.蘆洲市公所主張：仲裁程序直至最後一次詢問會，仲裁
        庭始向兩造闡明認為系爭合約第3條第3項後段約定應為
        無效，且兩造於仲裁程序第一次詢問會，即確定爭點，
        就利息起算日確認以仲裁聲請狀送達翌日為基準，即應
        受拘束，仲裁庭未駁回佶陞公司擴張利息之請求，且就
        上事項未予蘆洲市公所陳述之機會，復未依民事訴訟法
        第199條規定，令兩造為適當完全之辯論，有撤銷仲裁
        判斷之事由等語。
      2.查佶陞公司就系爭增量垃圾之工程費及清運費提付仲裁
        ，係以系爭工程合約第3條第3項為適用之依據，而系爭
        工程合約第3條第3項約定「本工程契約經費詳細表中個
        別項目之實作數量如較本契約所定數量增減達百分之十
        以上時，其逾百分之十部分，得以本契約變更增減本契
        約價金。未達百分之十者，本契約價金不予增減且原履
        約期限不變。本契約單價分析表中個別項目之數量為參
        考值，乙方（即佶陞公司）不得以實作數量之差異而要
        求增減契約價金。」，蘆洲市公所則以系爭工程合約第
        3條第2項約定工程契約採總包價法結算，除契約另有約
        定外，兩造均不能以實作數量之增減，主張增減可領取
        之工程款，且依合約第3條第3項後段約定不得以單價分
        析表中個別項目之數量與實作數量之差異，要求增減價
        金，系爭工程合約經費詳細表關於垃圾移除工程中「開
        挖分類清運處理工程」係以體積為計價標準，並非以移
        除之重量計價，佶陞公司要求以移除垃圾之重量為計價
        標準，與合約約定不符等語置辯。
      3.單價分析表（原審卷第112至122頁）與估價詳細表（原
        審卷第150至151頁），均為系爭工程合約之附件，此為
        兩造所不爭執，而估價詳細表第(五)項關於垃圾移除工程
        中「開挖分類清運處理工程」部分總數量為840,000立
        方米，其備註記載「詳單價分析7」，次查單價分析表7
        「開挖分類處理清運處理工程」，則包含7.1垃圾開挖
        工程、7.2分類處理工程、7.3自行清運處理部份、7.4
        進林口下福村腐植土掩埋場部份、7.5掩埋工程、7.6零
        星工程等部分，其中7.4及7.5為提付仲裁之部分，該部
        分計價單位又有以「噸」為計價，就兩造不爭執之實際
        清運之垃圾量525,989.16噸，惟就體積與重量間如何換
        算，兩造有爭執，系爭仲裁判斷乃認為系爭合約書中第
        3 條第3項後段、第7項關於單價分析表個別數量僅為參
        考值，不得以實作數量之差異要求增減契約價金等約定
        為定型化契約，單價分析表關於掩埋工程之計價標準及
        依據，雖非表彰全部工程細項，但確為因垃圾清運量增
        加所致工程費之計算標準，應得為計價標準，非僅得為
        參考，上開合約第3條第3項後段、第7項之約定，依民
        法第247條之1及最高法院93年度台上字第710號判決意
        旨，顯失公平而無效，故增量垃圾清運量之計價，不以
        經費詳細表中個別項目為限，單價分析表中個別項目亦
        得為計價依據，並直接以重量超過百分之十部分計價。
      4.經本院依職權調閱系爭仲裁判斷卷全卷，系爭仲裁庭於
        第1次詢問會時，即將有無工程合約書第3條3項之適用
        ，列為爭點，縱如蘆洲市公所所稱當時所爭執者，為有
        無上開約定適用之問題，並非後段之效力問題；然96年
        7月9日最後一次詢問會開始，主任仲裁人即說明「....
        所謂估價詳細表就是契約書第三條第三項的經費詳細表
        ，上面有一個數量84萬立方米，這個也是白紙黑字，10
        ％差價不找補的部分，這是雙方都事人（當事人）約定
        ，也不違反公平合理，但是第三條第三項後段，本契約
        單價分析表中個別項目的數量為參考之，乙方不得以實
        做數量的差異而要求增減契約價金，仲裁庭初步認為完
        全默視（漠視）單價分析表的存在，違反公平的部分這
        個條款應受到定型化契約的規制，認為有無效的情形，
        前提是要違反公平的情形之下，因此本仲裁庭就要審酌
        實做數量10％的基準在哪裡.... 」，即仲裁庭告知兩
        造系爭約定在違反公平之情形下，可能無效之問題。嗣
        就是否有違反公平之情形，即兩造不爭執之實際清運垃
        圾量525,989.16噸，然就體積與重量間應如何換算，由
        雙方陳述意見。該次詢問會中主任仲裁人又詢以「單價
        分析表每噸單價，那個每噸單是每立方米單價嗎？」，
        蘆洲市公所代理人稱「那應該是每噸。」，主任仲裁人
        再詢以「他的單位是立方米？」，蘆洲市公所代理人答
        「對，因此他到最後全部換算成立方米，當然鈞庭闡釋
        第三條第三項後款可能有違反公平的問題，即使我們雙
        方有所爭執，就算是前段的部分，兩造從第一到第八都
        不會再細分」等語，有詢問會筆錄附卷可稽，顯見仲裁
        庭闡明系爭工程合約第3條第3項後段可能有違反公平而
        無效問題後，並未即終結詢問會而未使兩造當事人為陳
        述，而當時係就重量與體積如何換算，如換算標準有爭
        執，即依系爭合約第3條第3項後段之規定，逕予排除單
        價分析表之適用，是否違反公平之情形為討論，復為兩
        造當事人所明知，蘆洲市公所代理人亦可隨時就系爭合
        約書第3條第3項後段效力問題為辯論，尚難認仲裁庭有
        何違反民事訴訟法有關闡明權行使之規定。
      5.再佶陞公司係於96年6月12日民事仲裁辯論意旨續(二)狀
        ，將利息由自仲裁聲請狀繕本送達翌日起算，擴張為自
        94年7月12日向臺北縣政府採購申訴審議委員會申請調
        解時起算，蘆洲市公所並於96年7月4日仲裁辯論意旨續
        狀第24頁，就佶陞公司擴張部分表示意見，此經本院依
        職權調閱系爭仲裁判斷卷全卷查證屬實。是佶陞公司就
        其請求內容已必要之聲明及陳述，蘆洲市公所以擴張部
        分利息非仲裁合意範圍，亦為明白之陳述，雙方聲明或
        陳述內容並無未盡明瞭或不完足之處，蘆洲市公所主張
        仲裁庭未盡闡明義務，仲裁程序違反法律規定而得撤銷
        仲裁判斷，自無可取。
    (二)仲裁庭有無違反仲裁法第23條第1項，未盡調查證據義務
      之情形？
      1.蘆洲市公所主張：本件兩造之主要爭點之一為佶陞公司
        所清運之一般垃圾量增加，是否係因佶陞公司之篩分不
        落實所致，而蘆洲市公所於仲裁程序中業已提出相關證
        據，倘仲裁庭認蘆洲市公所所提不足為證，仲裁庭自可
        為必要之調查，況蘆洲市公所有於仲裁程序另聲請為相
        關之調查，然仲裁庭完全未為必要之調查，且忽視蘆洲
        市公所所為證據調查之聲請，復未說明不為調查之理由
        等語。
      2.按仲裁庭應予當事人充分陳述機會，並就當事人所提主
        張為必要之調查，仲裁法第23條第1項定有明文，查就
        蘆洲市公所抗辯525,989.16噸垃圾量，因有下雨、分類
        不徹底等因素，清運數量不確實等語，並提出臺北縣環
        境保護局北環六字第0940047418號函、行政院環境保護
        署環境督察總隊委託逢甲大學環境工程與科學系（下稱
        逢甲大學環工系）製作之分析報告書、萬銘公司函文、
        審計部函等件為證一節，系爭仲裁判斷以系爭河川行水
        區內垃圾棄置場工程，於發包前，經萬銘公司實地鑽孔
        取樣進行分析，檢測出腐植土內含有平均值21.2％之水
        份，是系爭垃圾內本含有水份，不致因下雨因素而受影
        響。又系爭垃圾進林口下福村掩埋場掩埋，須經嚴格檢
        查、磅重，方能進場，蘆洲市公所稱垃圾清運量數量不
        實，與形式證據不符。且清運之垃圾佶陞公司須做檢驗
        分析，並經監造人萬銘公司認可後方得運出，如經檢驗
        樣品因篩分不合格，數量超過一定標準，須接受扣減工
        程款之處罰，實難證明因篩分不確實致清運量增加。又
        佶陞公司如可於垃圾中發現可回收之資源垃圾，衡情無
        捨棄此回收獲利機會，且如仍含有回收資源，又如何能
        通過下福村掩埋場稽核人員之檢查。另蘆洲市公所所提
        逢甲大學環工系就94年7月25日採樣垃圾檢測報告，係
        於是日長達15公里以上車程震動後，方至掩埋場取樣，
        採樣代表性實有可疑，且萬銘公司於逢甲大學報告完成
        後，仍發函確認佶陞公司於94年7月20日至同年月22日
        及25至27日委託台灣檢驗科技公司所為有機成份檢測報
        告無誤，顯見亦知逢甲大學檢驗報告無法為據等語，而
        認蘆洲市公所所為佶陞公司分類不實致垃圾增多之抗辯
        不可採。最末並以蘆洲市公所所稱篩分不落實之情形，
        雖未能舉證證明，而未能採信，然佶陞公司自認清運一
        般垃圾時難免雜有石塊、磚塊等情，仲裁庭參酌此事實
        ，並適用衡平原則，減少佶陞公司10％之報酬。是系爭
        仲裁判斷已就蘆洲市公所提出相關證據逐一加以論述，
        並本其權限，取捨證據及認定事實，尚難謂仲裁庭未為
        必要之調查。
      3.蘆洲市公所雖辯稱仲裁庭忽視其聲請函逢甲大學就檢測
        之方法及結果為說明、函審計部臺北縣審計室提供篩分
        不落實之依據及資料，及聲請萬銘公司人員到庭說明，
        顯違反仲裁法第23條第1項規定等語，並提出仲裁辯論
        意旨續狀為證（本審卷第56至59頁）。然逢甲大學檢測
        結果，業經系爭仲裁判斷認其採樣非無可疑，已如前述
        ，且僅為94年7月25日之採樣，無從推論全數52餘萬噸
        垃圾量均篩分不實；至審計部臺灣省臺北縣審計室函，
        係以依工程契約規定，承商須佈署至少20個檢選人員進
        行人工篩選，落實垃圾篩選，惟依監工日報表所載每日
        出工之檢選人員僅1至12人，明顯不足，致垃圾篩分未
        落實等語，責令蘆洲市公所查明依契約罰責相關規定妥
        為處理，有審計部臺灣省臺北縣審計室94年9月29日審
        北縣肆字第0940007985號函可稽，則此函件係以監工日
        報表出工人員不足，而為垃圾篩分未落實之結論，並責
        令蘆洲市公所查明，則是否確有垃圾篩分未落實情形，
        蘆洲市公所本應另為調查，非得依賴審計部依監工日報
        表記載所獲致之結論。至萬銘公司人員到場說明部分，
        系爭仲裁判斷係採信佶陞公司所提萬銘公司以94年11月
        15 日94萬銘字第2200號函確認佶陞公司於94年7月20日
        至同年月22日及25至27日委託台灣檢驗科技公司所為有
        機成份檢測報告，是亦無再訊問萬銘公司人員之必要，
        且系爭仲裁判斷亦於理由第五項說明「本件事證已臻明
        確，相對人聲請通知監造公司萬銘公司指派承辦或有全
        權代理之人到場說明，另聲請函逢甲大學就檢測方法結
        果再進一步說明，均核無必要，又兩造其餘主張及攻擊
        防禦方法，因與本件仲裁結果不生影響，爰不逐一論述
        ，附此敘明。」，綜上，系爭仲裁判斷已就蘆洲市公所
        提出相關證據逐一加以論述，並本其權限，取捨證據及
        認定事實，尚難謂仲裁庭未為必要之調查。
    (三)仲裁庭未通知法律上利害關係人萬銘公司到場，是否違反
      仲裁法第19條準用民事訴訟法第67條之1第1項之規定？
      1.蘆洲市公所主張佶陞公司於仲裁程序中將諸多因素歸責
        於萬銘公司設計不當，萬銘公司就系爭仲裁事件判斷之
        結果有法律上利害關係，仲裁庭依仲裁法第19條準用民
        事訴訟法第67條之1第1項規定，應於仲裁程序終結前相
        當時期，將訴訟事件及進行程度以書面通知萬銘公司，
        蘆洲市公所亦提出聲請，詎仲裁庭未予處理，違反上開
        規定，有撤銷仲裁判斷之事由等語。
      2.按訴訟之結果，於第三人有法律上利害關係者，法院得
        於第一審或第二審言詞辯論終結前相當時期，將訴訟事
        件及進行程度以書面通知第三人，民事訴訟法第67條之
        1第1項定有明文，即法院在兩造訴訟繫屬中，發現訴訟
        結果，於第三人有法律上利害關係者，該第三人並未依
        民事訴訟法第五十八條規定聲請參加訴訟，當事人亦未
        依同法第65條規定將訴訟事件告知於該第三人，法院始
        得依本條規定，將訴訟事件通知該第三人。蘆洲市公所
        96年5月25日於仲裁程序所提辯論意旨狀固載明「又查
        萬銘公司係系爭工程之設計監造公司，聲請人（即佶陞
        公司）將諸多因素均歸責於設計之不當，而萬銘公司就
        此顯有法律上利害關係，相關專業部分，亦有請該公司
        到場說明以供鈞庭瞭解之必要.... 在此亦聲請鈞庭洽
        仲裁協會通知萬銘公司指派承辦或有全權代理之人到場
        .... 以助相關事實之釐清」等語，核其意旨，僅係聲
        請萬銘公司人員到場說明，並無聲請對萬銘公司訴訟告
        知之意（本審卷第58頁）。再萬銘公司是否設計不當，
        並非系爭仲裁事件之爭點，且蘆洲市公所如受敗訴之判
        決，得否向萬銘公司求償，亦視其與萬銘公司間合約內
        容而定，萬銘公司是否有法律上之利害關係，是否須告
        知仲裁事件，亦屬仲裁庭判斷之權限，蘆洲市公所主張
        仲裁庭違反仲裁法第19條準用民事訴訟法第67條之1第1
        項規定，未通知萬銘公司到場，有撤銷仲裁判斷之事由
        ，並無可取。
    (四)仲裁判斷有無違反採購申訴審議委員會之調解結果？
      1.蘆洲市公所主張兩造曾於95年2月9日經臺北市政府採購
        申訴審議委員會成立調解，調解內容係兩造同意進入驗
        收作業程序，並以95年1月20日兩造共同參與會測，由
        瑞川事務所施測之數據為準據，憑以覈實計量，並同意
        驗收時遵循系爭工程合約第3條第1項第3款之規定，依
        政府採購法第85條之1第3項規定，此調解之效力準用民
        事訴訟法有關調解之規定，仲裁庭應受上開調解內容之
        拘束，不能為相異之判斷，詎仲裁庭竟自行以佶陞公司
        實際施作之數量為依據，有仲裁程序違背法律規定之撤
        銷仲裁判斷事由等語。
      2.查佶陞公司於94年8月8日依設計高程開挖整地完成系爭
        工程，並申請驗收，經萬銘公司會同佶陞公司查驗結果
        認最終回填高程超過合約規定，蘆洲市公所不予認定完
        工，因而未能進行驗收，佶陞公司乃依政府採購法85條
        之1之規定，向臺北縣政府採購審議委員會申請履約爭
        議調解，嗣雙方於95年2月9日成立調解，內容為「一雙
        方當事人同意進入驗收作業程序，並以95年1月20日雙
        方共同參與會測，由瑞川測量聯合技師事務所施測之數
        據（詳見臺北縣蘆洲市河川行水區內垃圾棄置場處置計
        劃移除工程驗收報告書）為準據，憑以覈實計量。二雙
        方當事人同意系爭工程驗收時依據本契約第3條第1項第
        3款規定：『實作數量如較本契約所定數量增減達百分
        之十以上時，其逾百分之十之部分，得以本契約變更增
        減契約價金。未達百分之十者，本契約價金不予增減且
        原履約期限不變。若超過百分之十時，採減價收受方式
        處理』。三本契約第15條第5項第5款規定之適用範圍，
        應係針對公有建物及其週邊設施而訂定，不適用系爭『
        臺北縣蘆洲市河川行水區垃圾棄置場處置計劃移除工程
        』故雙方當事人均同意排除該條款適用。四有關覆土厚
        度之量測，雙方當事人同意由監造單位就申請人前已提
        送之45個試坑開挖檢測資料評估其有效性。如評估結果
        仍有疑慮，雙方當事人再會同開挖5個試坑，以確認以
        往數據之有效性。.... 」，有臺北縣政府採購申訴審
        議委員會94調12065調解成立書在卷可稽（原審卷第52
        、53頁），並經本院依職權調閱上調解卷查證屬實。
      3.系爭仲裁判斷以上開採購爭議調解係為確定驗收之標準
        所提出，原與系爭工程之完成數量無關，亦與因垃圾量
        增加請求工程費、清運費無關聯，不能認兩造係合意以
        瑞川公司測量結果為計價依據等語，因而仍依兩造不爭
        執之超出清運量垃圾292,389.16噸計價，未採上開蘆洲
        市公所之抗辯，然此亦為仲裁庭取捨證據及認定事實之
        權限，就仲裁庭所踐行之仲裁程序，並無違反法律規定
        之處，蘆洲市公所主張有撤銷仲裁判斷之事由，並無可
        取。
    (五)綜上，蘆洲市公所上開主張均無可取，系爭仲裁程序並無
      違反法律規定而有撤銷系爭仲裁判斷之事由。
八、綜上所述，系爭仲裁程序並未違反法律規定，惟系爭仲裁判
    斷命蘆洲市公所給付增加之進場處理費及自94年7月12日起
    算之遲延利息部分，均逾越兩造仲裁協議範圍。而系爭仲裁
    判斷命蘆洲市公所應給付佶陞公司87,198,753元之其計算方
    式為：1.佶陞公司增加之費用包括依比例增加之工程費
    9,702,412元，及依每噸335元計算之清運費（包括進場處理
    費用每公噸200元）97,950,369元，合計為107,652,781元；
    2.佶陞公司依系爭工程契約第3條第3項約定，僅得請求
    96,887,503元（計算式：107,652,781×90％＝96,887,503
    ）3.另適用衡平原則酌減10％後為87,198,753元（計算式：
    96,887,503×90％＝87,198,753）。是系爭仲裁判斷命蘆洲
    市公所應給付佶陞公司之87,198,753元中，進場處理費之部
    分經核算為47,367,043元（計算式：200元／公噸×
    292,389.16公噸×90％×90％＝47,367,043元），應予撤銷
    。從而，蘆洲市公所請求撤銷系爭仲裁判斷關於命蘆洲市公
    所應給付佶陞公司超過39,831,710元（計算式：
    87,198,753－47,367,043＝39,831,710），及自仲裁聲請狀
    送達翌日即95年12月13日起至清償日止，按週年利率5％計
    算之利息，暨超過百分之三十七之仲裁費用部分之判斷，為
    有理由，應予准許。逾此範圍之請求，為無理由，應予駁回
    。原審判決系爭仲裁判斷超過39,831,710元及自95年12月13
    日起算之遲延利息部分撤銷，並駁回其餘部分，經核並無違
    誤，兩造各就其敗訴部分，指摘原判決不當，求予廢棄改判
    ，均無理由，均應駁回其上訴。
九、本件事實已臻明確，兩造其餘攻擊或防禦之方法，經核於判
    決結果無何影響，爰不一一論述，附此敘明。
十、據上論結，本件兩造之上訴，均為無理由，依民事訴訟法第
    449條第1項、第78條，判決如主文。
中    華    民    國    98    年    4     月    28    日
                    民事第三庭
                        審判長法  官 林敬修
                              法  官 張靜女
                              法  官 吳青蓉
正本係照原本作成。
如不服本判決，應於收受送達後20日內向本院提出上訴書狀，其
未表明上訴理由者，應於提出上訴後20日內向本院補提理由書狀
（均須按他造當事人之人數附繕本）上訴時應提出委任律師或具
有律師資格之人之委任狀；委任有律師資格者，另應附具律師資
格證書及釋明委任人與受任人有民事訴訟法第466條之1第1項但
書或第2項（詳附註）所定關係之釋明文書影本。
中    華    民    國    98    年    4     月    29    日
                              書記官 吳碧玲
附註：
民事訴訟法第466條之1（第1項、第2項）：
對於第二審判決上訴，上訴人應委任律師為訴訟代理人。但上訴
人或其他法定代理人具有律師資格者，不在此限。
上訴人之配偶、三親等內之血親、二親等內之姻親，或上訴人為
法人、中央或地方機關時，其所屬專任人員具有律師資格並經法
院認為適當者，亦得為第三審訴訟代理人。


司法院資訊處製作；財團法人民間司法改革基金會備份。
